【裁判字號】    95,上易,822
【裁判日期】    950530
【裁判案由】    竊佔
【裁判全文】
臺灣高等法院刑事判決                 95年度上易字第822號
上  訴  人  臺灣桃園地方法院檢察署檢察官
被      告  甲○○○
上列上訴人因被告竊佔案件，不服臺灣桃園地方法院94年度易字
第1359號，中華民國95年3月21 日第一審判決（起訴案號：臺灣
桃園地方法院檢察署93年度偵字第11084 號）提起上訴，本院判
決如下：
    主  文
上訴駁回。
    理  由
一、公訴意旨略以：被告甲○○○原為門牌號碼桃園縣楊梅鎮○
    ○街二巷二十三號房地之所有權人，於民國八十九年三月七
    日以新台幣（下同）三百六十萬元之代價，透過代書盧朝民
    將上開房屋及土地出賣予彭玉霞，並於同年月十五日辦妥所
    有權移轉登記，而被告亦於同年月二十七日上午某時至盧朝
    民位於桃園縣楊梅鎮○○街八號之住處，取得房地價金之尾
    款三十七萬三千四百元，並於房地委託出售同意書上按捺指
    印及簽字後交予盧朝民收執，於同日晚上十一時四十分許，
    被告在其二哥葉國大位於桃園縣楊梅鎮高山頂四十一之一號
    之住處將上開房屋之鑰匙一支交給盧朝民，嗣被告因故反悔
    出售該房地並拒絕將房地點交給盧朝民，並意圖為自己不法
    之利益，拒不搬離，竊佔上址房屋，供己使用。彭玉霞見此
    情形，遂要求盧朝民將上開房地買回，盧朝民之妻乙○○乃
    買回上開房地，並於九十年八月二十日辦妥所有權移轉登記
    為乙○○所有，惟被告仍不搬離。因認被告涉犯刑法第三百
    二十條第二項之竊佔罪嫌等語。
二、按犯罪事實應依證據認定之，無證據不得認定犯罪事實；不
    能證明被告犯罪者，應諭知無罪之判決，刑事訴訟法第一百
    五十四條第二項、第三百零一條第一項分別定有明文。次按
    竊佔罪係以他人之物原不在自己持有中，其持有純由於犯罪
    之結果而來，且所謂竊佔他人之不動產，係指在他人不知情
    之間占有他人之不動產而言，最高法院三十一年度上字第一
    ○三八號判例意旨及八十年度台非字第二三九號、八十二年
    度台非字第三八號判決意旨可資參照。故如行為人以其所有
    之不動產出售他人，嗣後未依約交付買賣標的物，苟其所有
    之不動產始終在行為人之持有中，顯非在他人不知情之情況
    下占有，自不構成竊佔罪。
三、公訴人認被告涉有前揭犯行，無非以被告之供述、證人盧朝
    民、吳新淇、林鳳梅、彭玉霞、葉國大、傅從樂、張吉雄、
    葉楊貴妹等人之證述及上開房地之土地、建物登記謄本、所
    有權狀、移轉登記申請書、移轉契約書、契稅繳款書、房地
    委託出售同意書、收據、國防部憲兵司令部刑事鑑識中心鑑
    驗通知書、新竹商業銀行函附放款客戶明細、代償證明書存
    根、取款憑條、歷史資料查詢表暨臺灣新竹地方法院裁定、
    函、原審法院民事執行處拍賣裁定等，為其依據。惟訊據被
    告堅決否認上揭犯行，辯稱：伊僅係請代書盧朝民將上開房
    地辦理抵押貸款，並非要出售該房地，且伊自七十四年間遷
    入上開房地迄今年（九十五年）農曆年前，始終均未搬遷，
    伊並無竊佔上開房地之犯行等語。
四、經查：
  (一)、被告原為上開房地之所有權人，於八十九年三月七日以三
      百六十萬元之代價，透過代書盧朝民將上開房屋及土地出
      賣予案外人彭玉霞，並於同年月十五日辦妥所有權移轉登
      記，而被告亦於同年月二十七日上午某時至盧朝民位於桃
      園縣楊梅鎮○○街八號之住處，取得房地價金之尾款三十
      七萬三千四百元，並於房地委託出售同意書上按捺指印及
      簽字後交予盧朝民收執，於同日晚上十一時四十分許，被
      告在其二哥葉國大位於桃園縣楊梅鎮高山頂四十一之一號
      之住處將上開房屋之鑰匙一支交給盧朝民，嗣被告拒絕將
      房地點交給盧朝民，彭玉霞見此情形，遂要求盧朝民將上
      開房地買回，乃由盧朝民之妻乙○○買回上開房地，並於
      九十年八月二十日辦妥所有權移轉登記為乙○○等情，業
      據證人盧朝民、乙○○、彭玉霞、葉國大、葉楊貴妹（即
      葉國大之配偶）等人於另案（原審法院九十一年度訴字第
      一六一一號刑事案件，下稱前案）之偵、審時證述明確，
      並有上開房地歷年之土地、建物登記謄本、所有權狀、房
      地委託出售同意書、付款明細等文件在卷可稽。被告雖辯
      稱：伊僅請代書盧朝民將上開房地辦理抵押貸款，並未委
      由盧朝民出售云云，然盧朝民係經被告之同意，始將系爭
      房地出售予彭玉霞一節，業經證人即被告之二哥葉國大於
      前案之偵查時具結證述詳實（見前案偵查影印卷第四九頁
      背面），並有被告出具收受四萬元之收據、房地委託出售
      同意書各一紙附卷可憑（見偵卷第三六、五○頁），且前
      開收據及房地委託出售同意書上被告之簽名及指印，經送
      鑑定，其簽名字跡與被告之簽名字跡個性、慣性及特徵均
      相符，另指紋與被告指紋卡上右姆指指紋亦相符一情，有
      國防部憲兵司令部刑事鑑識中心九十一年七月十一日（九
      一）綱得字第○八七六二號鑑驗通知書一份在卷可考（見
      前案原審影印卷一第七五頁背面），足見被告確係同意出
      售上開房地，堪以認定。
  (二)、被告辯稱：上開房地伊自七十四年間遷入居住迄九十五年
      農曆年前均未曾搬遷，前開房地雖經法院拍賣於九十三年
      四月二十六日登記為案外人林金洋所有，然其亦向林金洋
      承租使用，故上開房地始終皆在其持有支配之下等情，並
      提出其向林金洋承租上開房地之租賃契約書二份以實其說
      （見原審卷第六五、六六頁），被告所述上情核與證人彭
      玉霞於前案審理時具結證述：伊一直居住在桃園縣楊梅鎮
      ○○街二巷五號，距離上開房地約九間房屋，就是因為隔
      很近，伊才想買本件房地，伊認識被告，但伊係透過代書
      盧朝民購買系爭房地，伊將購買房地之價金交給盧朝民後
      ，盧朝民雖馬上將房地過戶給伊，但房地卻沒有交給伊，
      因被告始終均未自上開房地搬遷，一直都居住在前開房地
      內，因被告不願遷離，伊才不想購買前開房地等語（見前
      案影印卷一第三六頁背面），及證人即被告之兄嫂葉楊貴
      妹於原審審理時結證稱：被告一直均居住在上開房地約三
      十餘年，約在今年（九十五年）農曆年前才搬走等情相符
      （見原審卷第八六頁）；再參酌上開房地原為被告之配偶
      吳振銀於七十四年九月間因買賣移轉登記取得所有權，迄
      八十八年四月二十二日贈與並移轉登記所有權予被告，於
      八十八年七月三十一日移轉登記予案外人朱建民，至八十
      九年二月一日又移轉登記予被告，於八十九年三月十五日
      復移轉登記予彭玉霞，迄九十年八月二十日移轉登記予乙
      ○○，現所有權人林金洋因拍賣於九十三年四月二十六日
      登記取得上開房地等情，此有戶籍謄本及上開房地歷次之
      土地、建物登記謄本、異動索引等資料在卷可佐（見前案
      偵查影印卷第二二至四七頁、原審卷第三○至四九頁），
      足見上開房地確屬被告及其配偶吳振銀於七十四年間即購
      得遷入，被告並自當時即定居上址至今年農曆年前之事實
      ，應為真實。準此，本件房地之所有權雖歷經上述數次之
      更迭，然被告自七十四年間遷入迄今年（九十五年）農曆
      年前，始終均居住在上址，換言之，前開房地雖經被告同
      意委由盧朝民出售予案外人彭玉霞，惟被告並未依約交付
      前開房地，故彭玉霞始要求盧朝民由其妻乙○○將該房地
      買回，從而本件房地始終均在被告之占有支配之下，被告
      並無竊佔之行為，且其占有前開房地之行為，亦非在盧朝
      民、乙○○或彭玉霞不知情之情況下而為之事實，至為明
      確。
五、綜上所述，被告雖同意出售上開房地，惟嗣後未依約交付房
    地予買受人彭玉霞，但因前開房地始終均在被告占有支配之
    下，故被告占有前開房地，並非基於犯罪之結果而來，且被
    告占有支配上開房地，亦非在盧朝民、乙○○及彭玉霞不知
    情之間而占有，是其所為，應屬民事債務不履行之範疇，應
    循民事途徑解決紛爭，與刑法竊佔罪之構成要件不符，自難
    以該罪相繩。此外，復查無其他積極證據足認被告有公訴人
    所指之犯行，自應為被告無罪之判決。原審依上述理由為被
    告無罪之諭知，經核並無不合。
六、檢察官上訴意旨略以：刑法第三百二十條第二項所謂竊佔他
    人之不動產，固係指在他人不知之間佔有他人之不動產而言
    ，但在他人知悉然未同意之情況下仍應成立刑法第三百二十
    條第二項之竊佔罪，最高法院六十六年台非字第二○五號判
    決可資參照。且刑法第三百二十條二項之竊佔罪係在保護他
    人不動產之監督權，不問公然、默然均應成立犯罪。本件房
    地，彭玉霞、盧朝民、乙○○均未曾同意被告居住，自不能
    以彭玉霞、盧朝民、乙○○非不知情而使被告卸責。再本件
    房屋及土地於八十九年三月十五日移轉於彭玉霞名下，被告
    就房屋土地並無所有權。且依被告於八十九年三月二十七日
    簽具之房地委託出售同意書所載，系爭房屋屋內「未搬東西
    由搬家公司代搬費用由出賣人自行負擔」、「屋內未搬東西
    如毀損或遺失完全出售人自行負責與他人無關」，顯見被告
    簽具上開同意書時，已拋棄持有。況被告於八十九年三月二
    十七日交付本件系爭房屋鑰匙，更足認已無占領、持有該房
    屋之意思。被告於簽具同意書、交付房屋鑰匙後，被告擅自
    搬入居住，顯非合法原因而占有，且為被告主觀上所認識，
    自有不法利益意圖甚明。被告如此本於縱然是無合法原因而
    占有亦在所不惜之不確定故意，仍與竊佔罪要件相符，當屬
    竊佔云云。按所謂「占有」乃對物之事實上管領力。而所謂
    「交付」則係指占有之移轉而言。本件被告於八十九年三月
    七日將其所有前開房地之不動產出賣予彭玉霞，並辦妥所有
    權移轉登記，嗣再由彭玉霞出賣予乙○○，亦已辦妥所有權
    移轉登記，但被告始終居住在上開房屋內，未曾搬離，亦即
    其始終占有上開房地，未曾間斷，已如上述。則被告之占有
    上開房地乃係繼續其原來之占有狀態，並非在他人不知之情
    況下，而占有他人之不動產，核與刑法竊佔罪之構成要件不
    合。雖買受人彭玉霞及乙○○均未同意被告續住上開房屋，
    但不能即論被告以竊佔罪。又被告雖已將上開房屋之鑰匙一
    支交予代書盧朝民（買受人乙○○之夫），縱可認其已無繼
    續占有上開房地之意思，然被告既未將其對上開房地之事實
    上管領力（占有）現實地移轉（交付）予買受人彭玉霞或乙
    ○○，仍難認其已將上開買賣之標的物不動產交付買受人。
    至被告於八十九年三月二十七日簽具之房地委託出售同意書
    固記載：「房屋內未搬東西由搬家公司代搬，費用由出賣人
    自行負擔」、「屋內未搬東西如毀損或遺失完全由出售人自
    行負責，與他人無關」等語，然由其文義觀之，並無拋棄屋
    內物品所有權之意，更無拋棄對房地占有之意。被告本於上
    開房地原所有權人之地位，占有居住使用上開房地，並非無
    合法原因而占有。其出賣上開房地而拒不交付買賣標的物，
    僅屬民事上債務不履行而已，並不構成刑法之竊佔罪。檢察
    官之上訴為無理由。應予駁回。
據上論斷，應依刑事訴訟法第三百六十八條，判決如主文。
本案經檢察官黃東焄到庭執行職務。
中    華    民    國    95    年    5     月    30    日
                  刑事第一庭  審判長法  官  蔡長溪
                                    法  官  陳祐治
                                    法  官  林俊益
以上正本證明與原本無異。
不得上訴。
                                    書記官  周月琴
中    華    民    國    95    年    5     月    30    日


司法院資訊處製作；財團法人民間司法改革基金會備份。
